臺灣南投地方法院刑事判決　
110年度原訴字第17號
公  訴  人  臺灣南投地方檢察署檢察官 
被      告  羅煜翔



指定辯護人  本院公設辯護人許定國  
上列被告因詐欺案件，經檢察官提起公訴（110年度偵字第3332
號），被告在本院準備程序進行中就被訴事實為有罪之陳述，本
院合議庭裁定由受命法官獨任依簡式審判程序，判決如下：
    主  文
羅煜翔犯三人以上共同詐欺取財未遂罪，處有期徒刑柒月。扣案
行動電話壹支（含門號0000-000000號SIM卡壹張）沒收。
    事  實
一、羅煜翔前於不詳時間，基於參與犯罪組織之犯意，加入真實
    姓名、年籍不詳之人所組織，以實施詐騙為手段、具有持續
    性、牟利性之結構性犯罪組織詐欺集團（下稱本案詐欺集團
    ），擔任車手工作，即與所屬詐騙集團成員共同意圖為自己
    不法所有，基於三人以上共同詐欺取財及隱匿詐欺取財所得
    去向洗錢之犯意聯絡，先由暱稱「陳先生」不詳成年男子之
    詐欺集團成員，於民國110年6月10日上午9時許，撥打電話
    予洪光強，向其佯稱：伊女兒洪千惠幫人作保，未尋得借錢
    之人，要求交付新臺幣（下同）150萬元云云；繼之，再由
    詐騙集團所屬之不詳成年女子冒稱洪千惠向洪光強訛稱被打
    云云，暱稱「陳先生」之詐欺集團成員於此期間持續要求洪
    光強匯款，洪光強不從，表示要目睹伊女兒洪千惠方願交付
    款項100萬元，並要求前往南投縣○○市○○路00號之臺灣銀行
    中興分行前交付100萬元。而後，洪光強即前往臺灣銀行中
    興分行臨櫃領款，行員見洪光強神色慌張，且提領大量現金
    ，告知洪光強係遭詐騙，請其持續保持通話，並隨即報警處
    理。嗣後洪光強與暱稱陳先生之詐騙集團成員改約前往南投
    縣○○鎮○○路000號之草屯國小，羅煜翔持用門號0000-000000
    號行動電話，依詐欺集團成員電話中之指示，於同日中午12
    時30分許，前往草屯國小與洪光強見面拿取款項，當場為埋
    伏警員逮捕，並扣得其持有之上開門號行動電話1支（IMEI
    ：000000000000000，含SIM 卡1張），而查悉上情。
二、案經南投縣政府警察局中興分局報告臺灣南投地方檢察署檢
    察官偵查起訴。
    理  由
壹、程序方面：
  ㈠按組織犯罪防制條例第12條第1項中段規定：「訊問證人之筆
    錄，以在檢察官或法官面前作成，並經踐行刑事訴訟法所定
    訊問證人之程序者為限，始得採為證據。」此為刑事訴訟證
    據能力之特別規定，且較92年2月6日修正公布，同年9月1日
    施行之刑事訴訟法證據章有關傳聞法則之規定更為嚴謹，自
    應優先適用。依上開規定，證人於警詢時之陳述，於違反組
    織犯罪防制條例案件，即不具證據能力，不得採為判決基礎
    (最高法院104年度台上字第203號判決意旨參照)。從而，證
    人洪光強於警詢時之陳述，因其並非在檢察官及法官面前依
    法具結之證述及供述，於被告違反組織犯罪防制條例案件部
    分，並無證據能力。
　㈡本件被告羅煜翔所犯非為死刑、無期徒刑、最輕本刑為3年以
    上有期徒刑之罪或高等法院管轄第一審案件，其於本院準備
    程序進行中，先就被訴事實為有罪之陳述，經告知被告簡式
    審判程序之旨，並聽取公訴人、被告及辯護人之意見後，本
    院合議庭依刑事訴訟法第273條之1之規定，裁定由受命法官
    獨任進行簡式審判程序，且依同法第273條之2規定，不受同
    法第159條第1項、第161條之2、第161條之3、第163條之1及
    第164條至第170條有關證據提示、交互詰問及傳聞證據等相
    關規定之限制，合先敘明。
貳、實體方面：
一、上揭犯罪事實，業據被告於偵查及本院審理中均坦承不諱，
    核與證人即告訴人洪光強於偵查中證述情節相符（見偵卷第
    48至54頁），並有內政部警政署反詐騙諮詢專線紀錄表、南
    投縣政府警察局中興分局搜索、扣押筆錄、扣押物品目錄表
    、現場監視器畫面攝錄翻拍相片、臨櫃提領相片、逮捕現場
    相片、手機通話紀錄翻拍照片附卷可稽（見警卷第14至15、
    19至23、26至35頁），足認被告前開任意性自白與事實相符
    ，堪可採信。從案，本案事證明確，被告犯行堪予認定，均
    應予依法論科。
二、論罪科刑：
  ㈠按所謂犯罪組織，指3人以上，以實施強暴、脅迫、詐術、恐
    嚇為手段或最重本刑逾5年有期徒刑之刑之罪，所組成具有
    持續性或牟利性之有結構性組織，組織犯罪防制條例第2條
    第1項定有明文。又組織犯罪防制條例係藉由防制組織型態
    之犯罪活動為手段，以達成維護社會秩序、保障人民權益之
    目的，乃於該條例第3條第1項前段與後段，分別對於「發起
    、主持、操縱、指揮」及「參與」犯罪組織者，依其情節不
    同而為處遇，行為人雖有其中一行為(如參與)，不問其有否
    實施各該手段(如詐欺)之罪，均成立本罪。然在未經自首或
    有其他積極事實，足以證明其確已脫離或解散該組織之前，
    其違法行為，仍繼續存在，即為行為之繼續，而屬單純一罪
    ，至行為終了時，仍論為一罪。又刑法上一行為而觸犯數罪
    名之想像競合犯存在之目的，在於避免對於同一不法要素予
    以過度評價。自然意義之數行為，得否評價為法律概念之一
    行為，應就客觀構成要件行為之重合情形、主觀意思活動之
    內容、所侵害之法益與行為間之關連性等要素，視個案情節
    依社會通念加以判斷。刑法刪除牽連犯之規定後，原認屬方
    法目的或原因結果，得評價為牽連犯之二犯罪行為間，如具
    有局部之同一性，或其行為著手實行階段可認為同一者，得
    認與一行為觸犯數罪名之要件相侔，依想像競合犯論擬。倘
    其實行之二行為，無局部之重疊，行為著手實行階段亦有明
    顯區隔，依社會通念難認屬同一行為者，應予分論併罰。因
    而，行為人以一參與詐欺犯罪組織，並分工加重詐欺行為，
    同時觸犯參與犯罪組織罪及加重詐欺取財罪，雖其參與犯罪
    組織之時、地與加重詐欺取財之時、地，在自然意義上非完
    全一致，然二者仍有部分合致，且犯罪目的單一，依一般社
    會通念，認應評價為一罪方符合刑罰公平原則，應屬想像競
    合犯，如予數罪併罰，反有過度評價之疑，實與人民法律感
    情不相契合(最高法院107年度台上字第1066號判決要旨參照
    )。本案被告參與本案詐欺集團犯罪組織，復而就本案詐欺
    犯行之為行為分擔，又被告自加入後並未有脫離該犯罪組織
    之情事，且迄為警查獲止，始終為詐欺集團之一員，其違法
    情形仍屬存在，而參與犯罪組織在性質上屬行為繼續之繼續
    犯，故被告係於107年1月3日該條例修法後參與犯罪組織並
    犯罪，自應適用現行組織犯罪防制條例處斷。又本案係屬集
    團性詐欺犯罪型態，審之現今詐欺集團分工細膩，非少數人
    所能遂行，諸如謀議成立詐欺集團、提供資金並招募成員、
    向被害人施以詐術、領取被害人之款項等工作。本案詐欺集
    團之運作，係先由不詳詐欺集團成員邀集被告加入，後由詐
    欺集團成員假扮不同角色向被害人施用詐術，迨被害人遭詐
    欺後，推由被告依指示，出面領取詐得款項，則由上開詐欺
    集團之內部分工結構、成員組織，均可見該詐欺集團具有一
    定之時間上持續性、牟利性，足認本案詐騙集團，自屬3人
    以上共同以實施詐術為手段所組成具有持續性、牟利性之有
    結構性組織，被告亦就此有所認識甚明。
　㈡核被告所為，係犯刑法第339條之4第2項、第1項第2款三人以
    上共同詐欺取財未遂、組織犯罪防制條例第3條第1項後段之
    參與犯罪組織，洗錢防制法第14條第2項、第1項之洗錢未遂
    罪。
　㈢按共同實施犯罪行為之人，在合同意思範圍以內，各自分擔
    犯罪行為之一部，相互利用他人之行為，以達其犯罪之目的
    者，即應對於全部所發生之結果，共同負責。又共同正犯之
    成立，祇須具有犯意之聯絡及行為之分擔，既不問犯罪動機
    起於何人，亦不必每一階段犯行，均須參與（最高法院28年
    度上字第3110號判例、34年度上字第862號判例參照）。被
    告雖未自始自終參與各階段之犯行，且與行使詐術之詐欺集
    團成員可能互不相識，然被告主觀上既有參與詐欺犯罪之認
    識，客觀上又擔任車手為詐欺取財行為分工，其知悉詐欺集
    團係先對被害人施以詐術，藉以再由車手負責領取被害人之
    款項等情，仍以自己犯罪之意思，加入詐欺集團，並分擔車
    手工作，堪認在合同意思範圍內，各自分擔犯罪行為之一部
    ，並相互利用他人之行為以達犯罪之目的，自應對全部結果
    ，負共同責任。故被告與本案詐欺集團其他成員彼此就事實
    欄所示之犯行，具有犯意聯絡及行為分擔，應依刑法第28條
    規定，論以共同正犯。
  ㈣按如行為人於參與同一詐欺集團之多次加重詐欺行為，因部
    分犯行發覺在後或偵查階段之先後不同，肇致起訴後分由不
    同之法官審理，為裨益法院審理範圍明確、便於事實認定，
    即應以數案中「最先繫屬於法院之案件」為準，以「該案中
    」之「首次」加重詐欺犯行與參與犯罪組織罪論以想像競合
    。縱該首次犯行非屬事實上之首次，亦因參與犯罪組織之繼
    續行為，已為該案中之首次犯行所包攝，該參與犯罪組織行
    為之評價已獲滿足，自不再重複於他次詐欺犯行中再次論罪
    ，俾免於過度評價及悖於一事不再理原則。至於「另案」起
    訴之他次加重詐欺犯行，縱屬事實上之首次犯行，仍需單獨
    論以加重詐欺罪，以彰顯刑法對不同被害人財產保護之完整
    性，避免評價不足（最高法院109年度台上字第3945號判決
    意旨參照）。經查，本案為被告參與本案詐欺集團而涉犯多
    起詐欺案件中，最先繫屬於法院之案件，又被告所犯組織犯
    罪防制條例第3條第1項後段之參與犯罪組織罪，與所犯3人
    以上共同犯詐欺取財未遂罪及一般洗錢未遂罪，具有行為局
    部之同一性，在法律上應評價為一行為，認係一行為觸犯數
    罪名之想像競合犯，應依刑法第55條之規定，從一重論以三
    人以上共同詐欺取財未遂罪。
　㈤本案集團成員已對告訴人實施詐術，顯已著手詐欺取財之犯
    行，被告依上游成員指示前往收取財物，而尚未取得財物時
    即為警當場查獲，則仍屬未遂階段，所生危害較既遂犯為輕
    ，爰依刑法第25條第2項規定，按既遂犯之刑減輕之。
　㈥「犯（組織犯罪條例）第三條之罪自首，並自動解散或脫離
　　其所屬之犯罪組織者，減輕或免除其刑；因其提供資料，而
　　查獲該犯罪組織者，亦同；偵查及審判中均自白者，減輕其
　　刑」、「犯（洗錢防制法）前2條之罪，在偵查或審判中自
　　白者，減輕其刑」，組織犯罪條例第8條第1項後段、洗錢防
　　制法第16條第2項分別定有明文。想像競合犯之處斷刑，本
    質上係「刑之合併」，其所謂從一重處斷，乃將想像競合犯
    組成之評價上數罪，合併為科刑一罪，其所對應之刑罰，亦
    合併其評價上數罪之數法定刑，而為一個處斷刑。易言之，
    想像競合犯侵害數法益者皆成立犯罪，論罪時必須輕、重罪
    併舉論述，同時宣告所犯各罪名，包括各罪有無加重、減免
    其刑之情形，亦應說明論列，量刑時併衡酌輕罪部分量刑事
    由，評價始為充足，然後依刑法第55條前段規定「從一重處
    斷」，非謂對於其餘各罪可置而不論。因此，法院決定處斷
    刑時，雖以其中最重罪名之法定刑，做為裁量之準據，惟於
    裁量其輕重時，仍應將輕罪合併評價在內（最高法院108年
    度台上字第4405號判決、108年度台上大字第3563號裁定意
    旨參照）。經查，被告就其所為犯行於偵查中及本院審理時
    ，均坦承犯行，應認被告對參與犯罪組織、洗錢等構成要件
    事實有所自白，原應就其所犯參與犯罪組織罪、普通洗錢未
    遂罪，依上開規定減輕其刑；惟被告所犯參與犯罪組織、一
    般洗錢未遂罪均屬想像競合犯其中之輕罪，亦即被告就本案
    犯行係從一重之三人以上共同詐欺取財未遂罪，就被告此部
    分想像競合輕罪得減刑部分，依上開說明，僅由本院於後述
    依刑法第57條量刑時一併衡酌該部分減輕其刑事由，附此說
    明。
  ㈦爰以行為人之責任為基礎，審酌現今社會詐欺事件層出不窮
    、手法日益翻新，政府及相關單位無不窮盡心力追查、防堵
    ，大眾傳播媒體更屢屢報導民眾被詐欺，甚至畢生積蓄因此
    化為烏有之相關新聞，被告竟不思依循正途獲取經濟收入，
    竟貪圖不法錢財，率然加入詐欺集團，價值觀念偏差，破壞
    社會治安，所為殊值非難。並考量被告於本案偵查及審理時
    均坦承犯行，且參與犯罪組織及洗錢犯行部分符合組織犯罪
    條例第8條第1項後段、洗錢防制法第16條第2項減刑要件，
    兼衡被告於詐欺集團中並非擔任主導角色，暨其犯罪動機、
    手段、素行、告訴人洪光強於本院表示之意見（見本院卷第
    66、67頁）；復衡酌被告自陳高中肄業之智識程度，經濟狀
    況普通，從事工地綁鐵，月收入大約2萬至3萬元之家庭生活
    經濟狀況（見本院卷第77頁）等一切情狀，量處如主文所示
    之刑。
　㈧又被告之辯護人固請求本院予以被告緩刑之宣告云云。惟查
    ，被告雖於本案前均未曾因故意犯罪而受有期徒刑以上刑之
    宣告，此有臺灣高等法院被告前案紀錄表附卷可按。然被告
    於偵查中坦承犯行，又於本院第一次準備程序否認犯行，後
    於第二次準備程序及本院審理時始再坦承犯行，並非自始自
    終坦承犯行，又本院斟酌被告加入本案詐欺集團參與從事詐
    騙犯行，擔任領取贓款車手工作，而詐欺集團乃屬法禁之犯
    罪組織，且負責之行為將製造金流斷點，致無從或難以追查
    犯罪之核心共犯，對於金融秩序及社會治安所生危害甚鉅，
    其實無不知之理，竟仍為貪圖可輕鬆得手之利益，而參與本
    案詐欺集團共犯詐欺犯行，且本案原可詐得金額高達100萬
    元之鉅，雖幸因經警查獲而不遂，避免告訴人所受之財產上
    損害，然其價值觀念偏差，危害社會秩序情節非屬輕微，且
    告訴人表示不願意給予被告緩刑機會之意見，實難認有暫不
    執行其上開宣告刑為適當之情形，本院認尚不宜為緩刑之宣
    告，附此敘明。
　㈨又組織犯罪防制條例第3條第3項雖規定：「犯第1項之罪者，
    應於刑之執行前，令入勞動場所，強制工作，其期間為3年
    。」，惟此部分關於強制工作之規定，業經司法官大法官會
    議釋字第812號解釋宣告違憲失效，併此敘明。
三、沒收：
  ㈠按供犯罪所用、犯罪預備之物或犯罪所生之物，屬於犯罪行
    為人者，得沒收之。但有特別規定者，依其規定，刑法第38
    條第2 項定有明文。經查，扣案行動電話1支（含門號0000-
    000000號SIM卡1張）為被告所有，且供被告為本案犯行所用
    ，業據被告供述明確（見本院卷第73頁），爰依刑法第38條
    第2項前段規定，宣告沒收。
　㈡末依卷附證據資料，並無證據可認定被告為本案詐欺犯行獲
    取不法利得，故本院不另為犯罪所得沒收或追徵之諭知，併
    予敘明。
據上論斷，應依刑事訴訟法第273 條之1 第1 項、第284 條之1
、第299 條第1 項前段，判決如主文。
本案經檢察官黃天儀提起公訴，檢察官林孟賢到庭執行職務。
中　　華　　民　　國　　111 　年　　1 　　月　　18  　日
                        刑事第二庭    法  官   顏紫安
以上正本與原本無異。
如不服本判決應於收受送達後20日內向本院提出上訴書狀，並應
敘述具體理由；其未敘述上訴理由者，應於上訴期間屆滿後20日
內向本院補提理由書（均須按他造當事人之人數附繕本）「切勿
逕送上級法院」。
告訴人或被害人如對於本判決不服者，應具備理由請求檢察官上
訴，其上訴期間之計算係以檢察官收受判決正本之日期為準。
                                      書記官   劉芳竺
中　　華　　民　　國　　111 　年　　1 　　月　　18　　日
附錄本判決論罪科刑法條：
組織犯罪防制條例第3條
發起、主持、操縱或指揮犯罪組織者，處3年以上10年以下有期
徒刑，得併科新臺幣1億元以下罰金；參與者，處6月以上5年以
下有期徒刑，得併科新臺幣1千萬元以下罰金。但參與情節輕微
者，得減輕或免除其刑。
具公務員或經選舉產生之公職人員之身分，犯前項之罪者，加重
其刑至二分之一。
犯第1項之罪者，應於刑之執行前，令入勞動場所，強制工作，
其期間為3年。
前項之強制工作，準用刑法第90條第2項但書、第3項及第98條第
2項、第3項規定。
以言語、舉動、文字或其他方法，明示或暗示其為犯罪組織之成
員，或與犯罪組織或其成員有關聯，而要求他人為下列行為之一
者，處3年以下有期徒刑，得併科新臺幣3百萬元以下罰金：
一、出售財產、商業組織之出資或股份或放棄經營權。
二、配合辦理都市更新重建之處理程序。
三、購買商品或支付勞務報酬。
四、履行債務或接受債務協商之內容。
前項犯罪組織，不以現存者為必要。
以第5項之行為，使人行無義務之事或妨害其行使權利者，亦同
。
第5項、第7項之未遂犯罰之。
中華民國刑法第339條之4
犯第339條詐欺罪而有下列情形之一者，處1年以上7年以下有期
徒刑，得併科1百萬元以下罰金：
一、冒用政府機關或公務員名義犯之。
二、三人以上共同犯之。
三、以廣播電視、電子通訊、網際網路或其他媒體等傳播工具，
    對公眾散布而犯之。
前項之未遂犯罰之。
洗錢防制法第2條
本法所稱洗錢，指下列行為：
一、意圖掩飾或隱匿特定犯罪所得來源，或使他人逃避刑事追訴
    ，而移轉或變更特定犯罪所得。
二、掩飾或隱匿特定犯罪所得之本質、來源、去向、所在、所有
    權、處分權或其他權益者。
三、收受、持有或使用他人之特定犯罪所得。
洗錢防制法第14條
有第二條各款所列洗錢行為者，處7年以下有期徒刑，併科新臺
幣5百萬元以下罰金。
前項之未遂犯罰之。
前二項情形，不得科以超過其特定犯罪所定最重本刑之刑。